【裁判字號】    96,訴,2258
【裁判日期】    970630
【裁判案由】    有關土地事務
【裁判全文】
臺北高等行政法院裁定
                                     96年度訴字第02258號
原      告  甲○○
被      告  臺北市士林地政事務所
代  表  人  乙○○主任）住同.
上列當事人間因土地事務事件，提起行政訴訟，本院裁定如下︰
    主  文
「被告應與葉雲特、陳思銘、賴似蘭共同賠償原告新台幣捌佰萬
元，及自判決日起至賠償金給付日止，按年息5%計算之利息。」
部分，移送至台灣士林地方法院。
原告其餘之訴駁回。
訴訟費用由原告負擔。
    理  由
一、按行政訴訟法第6 條第1 項「確認行政處分無效及確認公法
    上法律關係成立或不成立之訴訟，非原告有即受確認判決之
    法律上利益者，不得提起之。其確認已執行完畢或因其他事
    由而消滅之行政處分為違法之訴訟，亦同。」、第2 項「確
    認行政處分無效之訴訟，須已向原處分機關請求確認其無效
    未被允許，或經請求後於30日內不為確答者，始得提起之。
    」，而此所謂行政處分，依訴願法第3 條第1 項規定：「係
    指中央或地方機關就公法上具體事件所為之決定或其他公權
    力措施而對外直接發生法律效果之單方行政行為而言。」，
    又按提起訴願，以有行政處分之存在為前提要件；所謂行政
    處分者，係指行政主體，基於職權，就具體事件，所為發生
    公法上法律效果之單方行政行為而言。而訴訟事件起訴不合
    程式而無法補正者，行政法院應以裁定駁回之，行政訴訟法
    第107 條第1 項第10款亦定有明文，而行政法院認其無受理
    訴訟權限者，應依職權以裁定將訴訟移送至有受理訴訟權限
    之管轄法院，亦有同法第12條之2 第2 項之規定供參。
二、原告起訴略以：
  (1)原告與訴外人葉雲特共有臺北市○○區○○段4 小段0300、
    0302號土地，權利範圍各1/2 ，原告並建有地上物（雖屋頂
    腐壞失修，但主要基礎牆身、地板均完好），民國（下同）
    89年8 月，原告應有部分經台灣士林地方法院民事執行處查
    封拍賣，但被告派員現場指界查封時，卻稱地表僅有雜木林
    並無地上物，參照民法第876 條第1 項，被告忽視地上建物
    ，造成原告地上建物所有權及法定地上權之損害。又共有人
    葉雲特出售其應有部分予訴外人陳思銘，由賴似蘭代辦產權
    移轉登記，未經提出優先承買權人（原告為共有人有優先承
    購權）放棄該權利之證明文件，被告卻於95年3 月2 日准予
    所有權移轉登記，自屬違反土地登記規則第97條第2 項、第
    56條第1 項第2 款之規定，而影響原告之權益。
  (2)因而提起本件訴訟，聲明：
    確認被告於上開執行程序中指界錯誤，致執行法院為囑託
      查封原告之建築改良物，致損害原告財產權。
    請求確認被告於95年3 月2 日准予葉雲特、陳思銘間就上
      開土地所有權移轉登記為違法，損害原告之優先承買權。
    請求裁定葉雲特、陳思銘、賴似蘭三人參加訴訟（關於聲
      明部分）。
    被告與葉雲特、陳思銘、賴似蘭應共同賠償原告新台幣（
      下同）800 萬元，及自判決日起至賠償金給付日止，按年
      息5%計算之利息。
三、經查：
  (1)原告請求確認指界錯誤者：指界僅為行政行為中之實施行為
    為行政法上事實行為之一（參見吳庚先生著行政法之理論與
    實用第10版p466），並非行政處分；承上說明自無法為訴願
    或行政訴訟之對象，原告起訴主張確認指界錯誤者，自與法
    不合，且屬無法補正，本院自應以裁定駁回之。本案情節原
    告就查封拍賣之土地上，是否有地上物如有爭議，應向執行
    法院循強制執行法第12條聲明異議之程序救濟之，就執行程
    序之救濟自屬便捷，併此敘明。
  (2)就請求確認葉雲特、陳思銘間所有權移轉登記為違法者：就
    被告准予上開所有權移轉登記而言，應屬行政處分，但如原
    告主張該行政處分違法者，其真意應屬未完成優先承買權程
    序，所以主張移轉登記之行政處分為無效，但原告未經向被
    告請求確認其無效未被允許，或經請求後於30日內不為確答
    之程序（被告陳明原告未向被告請求確答，參本院卷p-47）
    ，自屬不合法，且亦無法補正，本院亦應以裁定駁回之。既
    此部分之起訴程序不合法，自無裁定葉雲特、陳思銘、賴似
    蘭三人參加訴訟之必要。
  (3)關於請求被告與葉雲特、陳思銘、賴似蘭應共同賠償者：按
    原告主張被告未經優先承買程序，即准予應有部分之所有權
    移轉登記，違反土地登記規則第97條第2 項、第56條第1 項
    第2 款之規定，致原告權益受損而請求賠償等語，被告既為
    行政機關，該部分應為國家賠償之範疇。而國家賠償法所規
    定損害賠償之訴，除依該法規定外，適用民事訴訟法之規定
    ，國家賠償法第12條定有明文，是依國家賠償法對國家賠償
    所生公法上爭議，除有行政訴訟法第7 條規定得於提起其他
    訴訟同一程序中，合併請求損害賠償外，應循民事訴訟程序
    救濟。本件原告請求被告與訴外人葉雲特、陳思銘、賴似蘭
    等人共同賠償損害部分，自應由民事訴訟程序救濟之，本院
    並無審判權。依上開行政訴訟法第12條之2 第2 項之規定，
    自應移送至台灣士林地方法院。
四、據上論斷，原告之訴一部為不合法一部無審判權，依行政訴
    訟法第12條之2 第2 項、第107 條第1 項第10款、第104 條
    、民事訴訟法第95條、第78條，裁定如主文。
中    華    民    國    97    年     6    月   30     日
              臺北高等行政法院第三庭
                      審判長法  官  姜素娥
                            法  官  楊莉莉
                            法  官  陳心弘
上為正本係照原本作成。
如不服本裁定，應於送達後10日內向本院提出抗告狀（須按他造
人數附繕本）。
中    華    民    國    97    年     6    月   30     日
                            書記官  鄭聚恩


司法院資訊處製作；財團法人民間司法改革基金會備份。
